臺灣南投地方法院民事判決
                                      109年度訴字第319號
原      告  陳宥瑋  
訴訟代理人  林世祿律師
複  代理人  江欣鞠  
被      告  林春宏  
            鄒嵩棣  
            鄒嵩銘  
            林松甲  
            林松立  
            張金寶  
            鄒裕安  
            陳珊瑩  

上列當事人間分割共有物事件，本院於民國110年8月25日言詞辯
論終結，判決如下：
    主  文
兩造共有坐落南投縣○○市○○段○○○地號、面積二三九六七平方公
尺之土地，其分割方法為如附圖即南投縣南投地政事務所複丈日
期民國一百零九年十二月一日土地複丈成果圖編號A至F所示土地
，分歸如附表二所示之人，依附表二所示方式所有。
訴訟費用由兩造按附表一「原應有部分比例」欄所示之比例負擔
。
    事實及理由
壹、程序事項
一、按訴訟繫屬中，為訴訟標的之法律關係，雖移轉於第三人，
    於訴訟無影響；但第三人如經兩造同意，得聲請代當事人承
    當訴訟，民事訴訟法第254條第1項定有明文。次按確定判決
    ，除當事人外，對於訴訟繫屬後為當事人之繼受人者，亦有
    效力，民事訴訟法第401條第1 項亦有明文。從而，於訴訟
    繫屬中，當事人將訴訟標的之法律關係移轉與第三人時，對
    於訴訟不生影響，倘該第三人未聲請承當訴訟，該當事人亦
    不因前開移轉，失其訴訟權能，仍屬適法之當事人，應續行
    該訴訟，此即「當事人恆定原則」，且於判決確定後，效力
    仍及於該第三人。經查：原告於民國109年3月20日起訴請求
    分割坐落南投縣○○市○○段000地號，面積23,967平方公尺之
    土地（下稱系爭土地），共有人如附表一「共有人欄位」所
    示，嗣原告於109年7月24日因拍賣取得被告鄒嵩銘所有應有
    部分15分之1，並於同年8月5日為登記，此有系爭土地之土
    地登記第一類謄本、本院109年7月24日108司執謙字第18887
    號函在卷可稽（見本院卷第19至23、221至223頁），固屬訴
    訟標的之法律關係移轉，然揆諸前開說明，就前開遭拍賣應
    有部分15分之1，被告鄒嵩銘仍為該訴訟之適法當事人，原
    告亦為將來確定判決之效力所及者，是原告自得依其因拍賣
    繼受取得之應有部分，於系爭土地分配權利，合先敘明。
二、除被告林春宏以外之其餘被告，經合法通知，均未於言詞辯
    論期日到場，核無民事訴訟法第386條各款所列情形，爰依
    原告之聲請，由其一造辯論而為判決。
貳、實體事項　　
一、原告主張略以：
  ㈠坐落南投縣○○市○○段000地號，面積23,967平方公尺之土地（
    即系爭土地）為兩造共有，應有部分比例如附表一原應有部
    分比例欄所示。系爭土地並無因物之使用目的不能分割，亦
    無契約訂有不分割之期限，且兩造就分割方法未能達成協議
    ，原告自得請求裁判分割。
　㈡系爭土地之現況，並無建物，僅有供共有人間通行之道路（
    下稱系爭道路）存在；系爭土地為耕地，依法受有分割筆數
    限制，無法將系爭道路所坐落土地，分割為獨立之土地，以
    供各共有人維持共有，自應由分割後獲配坐落土地之共有人
    承擔系爭道路之存在，且於本案訴訟中有到庭之被告，亦均
    同意承擔系爭道路之存在；原告與被告陳珊瑩均同意就彼此
    獲配土地維持共有，被告林松甲及林松立亦同意就彼此獲配
    土地維持共有；又系爭土地價值非高；故依兩造應有部分比
    例，依附圖即南投縣南投地政事務所複丈日期109年12月1日
    之土地複丈成果圖（下稱附圖）及附表二所示之方式為原物
    分割及分配，且彼此間無須為金錢補償，應屬適當之分割方
    法。前開原物分割方法，亦經就系爭土地享有多數應有部分
    之被告同意，最能兼顧共有人之利益。　
  ㈢爰依民法第823條、第824條等規定，提起本件訴訟，並聲明
    ：如主文第1項所示。
二、被告部分：
  ㈠被告林春宏抗辯略以：同意分割及同意原告主張之分割方法
    ，其有在系爭土地西北側耕作（指本院卷第139頁之南投縣
    南投地政事務所就系爭土地現況，所測繪之土地複丈成果圖
    暫編地號826⑴部分）。
　㈡被告林松甲、林松立固均未於言詞辯論期日到場，然曾準備
    程序及履勘現場期日時抗辯略以：同意分割及同意原告所提
    之分割方案；其等有在系爭土地東南側耕作（指本院卷第13
    9頁之就系爭土地現況，所測繪之土地複丈成果圖暫編地號8
    26⑵⑶部分），為利於土地之整體利用，是同意就彼此獲配土
    地依原應有部分比例繼續維持共有。
  ㈢被告陳珊瑩固均未於準備程序及言詞辯論期日到場，然以書
    狀抗辯略以：同意分割及同意原告所提之分割方案（含同意
    與原告就彼此獲配土地依原應有部分比例繼續維持共有）。
　㈣其餘被告均未於準備程序期日及言詞辯論期日到場，亦未提
    出任何書狀為何聲明或陳述。
三、本院之判斷：
  ㈠按各共有人，除法令另有規定外，得隨時請求分割共有物；
    但因物之使用目的不能分割或契約訂有不分割之期限者，不
    在此限。又共有物之分割，依共有人協議之方法行之；分割
    之方法不能協議決定，法院得因任何共有人之請求，以原物
    分配於各共有人；以原物為分配時，因共有人之利益或其他
    必要情形，得就共有物之一部分仍維持共有，民法第823條
    第1項、第824 條第1項、第2項第1款本文、第4項定有明文
    。次按共有人因共有物分割之方法不能協議決定，而提起請
    求分割共有物之訴，應由法院依民法第824條命為適當之分
    配，不受任何共有人主張之拘束；惟定共有物分割之方法，
    固可由法院自由裁量，但仍應斟酌各共有人之意願、共有物
    之性質、價格、分割前之使用狀態、經濟效用、分得部分之
    利用價值及全體共有人之利益等有關情狀，定一適當公平之
    方法以為分割（最高法院74年度第1 次民事庭會議決議、49
    年度台上字第2569號判決意旨參照）。
  ㈡經查：
　⒈原告主張系爭土地為兩造共有，應有部分比例如附表一原應
    有部分比例欄所示。系爭土地並無因物之使用目的不能分割
    ，亦無契約訂有不分割之期限，且兩造就分割方法未能達成
    協議等情，有前開土地登記第一類謄本在卷可稽，且為被告
    所未爭執，自堪信為真實。從而，原告請求裁判分割系爭土
    地，洵屬有據。
　⒉系爭土地上多為未管領之雜木，並無建物，有系爭道路存在
    ，並有被告林春宏、林松甲、林松立於其上耕作使用；系爭
    土地為農業發展條例第3條第11款所定之耕地，依同條例第1
    6條第1項第4款、第2項規定，分割後土地面積固可不受應達
    0.25公頃之限制，惟至多僅能分割為7筆土地等節，有南投
    縣南投地政事務所109年4月7日投第一字第1090001867號函
    、110年2月4日投第二字第1100000798號函等件在卷可稽（
    見本院卷第47、295頁），並經本院會同前開地政事務所人
    員、原告與部分被告於109年5月5日履勘現場，製有勘驗筆
    錄、現場照片，並囑託該所人員測量就系爭土地之現況，繪
    製土地複丈成果圖（下稱現況複丈成果圖）在卷可參（見本
    院卷第125至139頁），應堪認為真實。
　⒊原告主張依附圖所示方式作為系爭土地分割方法，業經被告
    林春宏、林松甲、林松立、陳珊瑩（共計應有部分20分之14
    ）表示同意（見本院卷第279、332、291頁），至其餘被告
    （共計應有部分20分之6）雖未表示同意，然其等於收受本
    院所送達之準備程序筆錄影本後，迄今亦未表示任何反對意
    見（見本院卷第341至355頁之送達回證）。再者，系爭土地
    上，雖無建物，然被告林春宏、林松甲、林松立有在其上耕
    作使用，且有在原耕作範圍繼續使用之意願；又系爭土地為
    耕地，將來自有農業使用需求之可能。參以，系爭土地依法
    至多僅能分割為7筆土地，共有人數（扣除應有部分遭拍賣
    之被告鄒嵩銘後）即達8人，在各共有人均欲受有原物分配
    之前提下，自不宜將系爭道路所坐落土地，分割為獨立之土
    地供共有人繼續保持共有，亦無法使各共有人獲配土地，均
    單獨所有，而有使部分共有人繼續維持共有之必要。從而，
    本院斟酌依附圖所示方式作為系爭土地分割方法，業經多數
    當事人即多數應有部分共有人表示同意，亦未與其餘被告意
    願相左，與各共有人之意願最為相近；並被告林春宏、林松
    甲、林松立分得之土地，與其等原耕作位置相同，未對系爭
    土地現使用狀況產生妨害；且依兩造應有部分比例為原物分
    割後土地，面積均達上千平方公尺以上，形狀均屬方正，當
    能利於使用而發揮較大經濟效用，且能顧及將來農業（機械
    ）使用需求；又依應有部分比例分割為相應之土地面積，未
    生共有人少分配土地之情，分割後各筆土地之位置、形狀、
    鄰路狀況均屬雷同，亦不致生獲配土地間存有非微價差乙節
    。至系爭道路固坐落於各共有分得之土地上，且編號C由原
    告與被告陳珊瑩、編號F由被告林松甲、林松立繼續維持共
    有；然而，考量系爭土地依法至多僅能分割為7筆土地，共
    有人數（扣除應有部分遭拍賣之被告鄒嵩銘後）即達8人，
    在各共有人均欲受有原物分配之前提下，實屬必要，且被告
    林松甲立、林松立亦稱：為利於土地之整體利用，故同意維
    持共有等語明確（見本院卷第279頁），應屬較有利於共有
    人之利益。故而，經審酌兩造即各共有人之意願、彼此間利
    益之公平、共有物之性質、分割前之使用狀態、分割後之利
    用價值及經濟效用等有關情狀，認依附圖所示方式，作為系
    爭土地之分割方法，當屬適當公平。
四、綜上所述，原告請求分割系爭土地，經本院參酌各共有人之
    意願、彼此間利益之公平、共有物之性質、分割前之使用狀
    態、分割後之利用價值及經濟效用等有關情狀，認兩造共有
    之系爭土地依附圖編號A至F所示土地，分歸如附表二所示之
    人，依附表二所示方式所有，當屬適當公平之分割方法，爰
    就系爭土地之分割方法，諭知如主文第1項所示。
五、按因共有物分割、經界或其他性質上類似之事件涉訟，由敗
    訴當事人負擔訴訟費用顯失公平者，法院得酌量情形，命勝
    訴之當事人負擔其一部，民事訴訟法第80條之1 定有明文。
    衡以分割共有物訴訟，屬固有必要共同訴訟，應以全體共有
    人為當事人，始為適法，然兩造間未必有訟爭性存在，而具
    非訟事件之性質，是此類訴訟之被告，係因訴訟性質及共有
    人身分致成被告，其與原告間本可互換訴訟主體之地位，其
    等間亦可同受該訴訟結果之利益，是認為由形式上敗訴之被
    告負擔訴訟費用顯失公平，應由原告及被告按系爭土地應有
    部分比例負擔，較為公允，爰諭知如主文第2項所示。
六、訴訟費用負擔之依據：民事訴訟法第80條之1。
中　　華　　民　　國  　110　 年　  9 　 月　　22 　　日
                  民事第二庭審判長法　官　徐奇川
                                  法  官  鄭順福
                                  法　官　葉峻石
以上正本係照原本作成。
如對本判決上訴，須於判決送達後20日內向本院提出上訴狀。如
委任律師提起上訴者，應一併繳納上訴審裁判費。　　　　　　
中　　華　　民　　國  　110　 年　  9 　 月　　22 　  日
　　　　　　　　　　　            書記官  沈柏樺
附表一：分割前應有部分比例
　　　
土地坐落：南投縣○○市○○段000地號（面積23,967平方公尺）   共有人 原應有部分比例 備註 陳宥瑋 15分之2 鄒嵩銘原應有部分15分之1經拍賣，為陳宥瑋拍得，致陳宥瑋原應有部分成為15分之2。 林春宏 10分之1  鄒嵩棣 15分之1  鄒嵩銘 無 鄒嵩銘原應有部分15分之1經拍賣，為陳宥瑋拍得，致鄒嵩銘原應有部分成為0。 林松甲 20分之3  林松立 20分之1  張金寶 20分之3  鄒裕安 20分之3  陳珊瑩 5分之1  

附表二：分割後獲配土地

所有人 分得土地 應有部分比例 林春宏 編號A、面積2397平方公尺，由林春宏單獨所有。 全部 鄒嵩棣 編號B、面積1598平方公尺，由鄒嵩棣單獨所有。 全部 陳宥瑋、陳珊瑩 編號C、面積7989平方公尺，由陳宥瑋、陳珊瑩按右列應有部分比例保持共有。 陳宥瑋3分之2    陳珊瑩3分之1 鄒裕安 編號D、面積3595平方公尺，由鄒裕安單獨所有。 全部 張金寶 編號E、面積3595平方公尺，由張金寶單獨所有。 全部 林松甲、林松立 編號F、面積4798平方公尺，由林松甲、林松立按右列應有部分比例保持共有。 林松甲4分之3   林松立4分之1